【裁判字號】    97,消債更,642
【裁判日期】    971013
【裁判案由】    更生事件
【裁判全文】
臺灣臺南地方法院民事裁定           97年度消債更字第642號
債  務  人  甲○○
上列當事人因消費者債務清理事件聲請更生，本院裁定如下：
    主    文
聲請駁回。
聲請費用由債務人負擔。
    理    由
一、本件聲請意旨略以：債務人甲○○有不能清償債務之情事，
    且其無擔保或無優先權之債務總額未逾新臺幣（下同）1,20
    0萬元，復未經法院裁定開始清算程序或宣告破產，前雖與
    債權金融機構成立債務協商，然當時係因債權銀行人員不斷
    來電鼓吹，軟硬兼施，或謂未達協商將繼續疲勞催收，或謂
    倘不接受該優惠，將回復原來高利貸云云，致債務人於無奈
    之下被迫接受該方案。又債務人月收入僅20,000元，還要養
    家活口，該協商條件已遠超過債務人所能負擔，債務人勉強
    苦撐數期後，終無以為繼，如今實已無力繼續履行前開協商
    條件，是債務人因不可歸責於己之事由，致履行顯有重大困
    難，為此，依消費者債務清理條例提出本件更生之聲請等語
    。
二、按債務人與金融機構協商成立者，不得聲請更生或清算，但
    因不可歸責於己之事由，致履行顯有重大困難者，不在此限
    ；本條例施行前，債務人依金融主管機關協調成立之中華民
    國銀行公會會員辦理消費金融案件無擔保債務協商機制與金
    融機構成立之協商，準用前項之規定，消費者債務清理條例
    第151條第5項、第6項亦分別有明文規定。衡諸債之關係，
    係以當事人間之信賴關係為基礎，為社會經濟組織之重要支
    柱，故當事人於以法律行為追求自己之利益之際，亦應顧及
    對方之利益，並考量債權債務在社會上之作用，本於誠實及
    信用之原則，行使債權及履行債務。是對於已陷入經濟上困
    境之消費者，若任其於惡性循環之債務窘境中生存，將衍生
    嚴重之社會問題，難以維持安定之社會經濟秩序，故為兼顧
    債權人、債務人雙方之利益，對陷於經濟上困境之消費者，
    乃允其於消費者債務清理條例施行後，得選擇以重建型之更
    生程序或清算型之清算程序清理其債務，藉以妥適調整債務
    人與債權人及其他利害關係人間之權利義務關係，保障債權
    人獲得公平受償，並謀求消費者經濟生活之重建復甦機會。
    惟對於已與金融機構協商成立，或於本條例施行前，已依金
    融主管機關協調成立之中華民國銀行公會會員辦理消費金融
    案件無擔保債務協商機制與金融機構成立協商之債務人，若
    非因不可歸責於己之事由，致履行顯有重大困難，僅係為圖
    謀減免債務，而不為債務之履行，自有違債權契約為誠信契
    約之本旨，故依消費者債務清理條例第151條第6項準用同條
    第5項前段之規定，不得聲請更生或清算，始能避免肇致道
    德危險。次按聲請更生或清算不合程式或不備其他要件者，
    法院應以裁定駁回之，但其情形可以補正者，法院應定期間
    先命補正，消費者債務清理條例第8條定有明文。
三、經查：
(一)、債務人甲○○前於消費者債務清理條例施行前，依金融主管
    機關協調成立之中華民國銀行公會會員辦理消費金融案件無
    擔保債務協商機制與金融機構於民國95年9月2日成立協商，
    當時債務人之無擔保債務總額為1,790,336元，雙方約定債
    務人每月應償還款項合計為14,919元，債務人自95年9月10
    日起開始依約繳款，繳款15期至96年12月止，其後即未再履
    行，迄今尚欠如附表所示之債權金額等情，已據債務人提出
    協議書及無擔保債務還款計劃為證，且有各該債權銀行民事
    陳報狀附卷可稽，堪信為真實。
(二)、次查，債務人與其配偶共育有1名子女（1歲），債務人96年
    度薪資所得為219,192元（平均月薪資18,266元）；又其現
    任職於第三人大成長城企業股份有限公司，每月投保薪資自
    96年11月1日加保之17,280元，於97年3月1日調薪為27,600
    元，且觀其薪資帳戶於96年11月尚有一筆高達60,064元之委
    發款項存入，而債權人執行扣薪之前每月平均薪資所得為24
    ,536 元（96年12月23,914元、97年1月27,930元、97年2月2
    7,357元、97年3月21,592元、97年4月21,889元）；及債務
    人之配偶係於啟德機械起重工程股份有限公司任職，96年度
    薪資所得為458,775元（平均月薪資38,231元，當時月投保
    薪資為20,100元），目前月投保薪資17,400元，依此計算其
    平均月薪資即約為33,095元，名下有汽車乙輛；此有勞保局
    電子閘門查詢作業被保險人投保資料查詢、稅務電子閘門財
    產所得調件明細表及債務人薪資帳戶交易清單在卷足憑，可
    認債務人與其配偶每月薪資所得合計約為57,631元。
(三)、本院審酌我國97年度最低生活費標準為每人9,829元，有歷
    年最低生活費一覽表在卷足佐，惟上開生活費標準係按照政
    府公布最近一年平均每人消費支出（包含食品費、衣著鞋襪
    費、房租水電費、家居管理費、醫療保健費、交通通訊費、
    娛樂教育費及雜項支出）百分之60訂定，而成人部分之基本
    生活費用依此標準計算，雖屬適當，然子女部分既係依附於
    父母提供之住所共同生活，且其日常生活較為單純，是其基
    本生活費用當與成人之基本生活費用不同（如房租費、家居
    管理費、通訊費等費用項目即非年幼子女基本生活所需費用
    項目），因之年幼子女基本生活費用應參酌96年度每人免稅
    額77,000元計算每人每月基本生活所需約6,500元為適當。
    是依此計算，債務人及其配偶、子女每人每月基本生活費用
    合計約26,158元（計算式：9829×2＋6500=26158），則債
    務人家庭每月薪資所得扣除每月家庭生活費用後之餘額，並
    非不能履行債務人依債務協商約定每月應償還之款項14,919
    元。況且，負扶養義務者有數人而其親等同一時，應各依其
    經濟能力，分擔義務，此觀民法第1115條第3項規定即明。
    是若債務人因需償還其無擔保債務，致其經濟能力較差，亦
    非不得由經濟能力較佳之配偶負擔較多之子女扶養義務。
(四)、又審之債務人對於台銀人壽每月應繳納之保險費2,243元，
    於其債務協商毀諾前後皆正常繳款，有債務人郵局帳戶歷史
    交易清單附卷可稽，顯見債務人並非不能履行債務甚明。縱
    認債務人所稱其每月須支付其母親孝親費2,000元乙節屬實
    ，然此為債務人於與債權人成立債務協商當時即得予以考量
    ，且依債務人之前揭工作收入及財產使用狀況，難謂債務人
    於與金融機構之債權人協商成立後，有何因不可歸責於債務
    人致履行顯有重大困難之事由存在。至於債務人為了償還債
    務，必須經歷履行期間較不寬裕之經濟生活，係債務人於負
    擔債務時即得預見，是依誠實及信用之原則，債務人於有履
    行可能性時，本應誠實勤勉地履行債務，要難與金融機構成
    立協商後，又得率爾聲請依更生程序清理其債務。惟債務之
    履行，除了債務人之努力之外，亦需金融機構之債權人審慎
    評量其社會責任，對有還款誠意之債務人給予最大之協助，
    於追求自己利益之際，亦兼顧對方之利益，自不待言。
四、綜上所述，債務人於消費者債務清理條例施行前，既已與金
    融機構之債權人依金融主管機關協調成立之中華民國銀行公
    會會員辦理消費金融案件無擔保債務協商機制成立協商，且
    又無因不可歸責於己致履行顯有重大困難之事由，則其聲請
    更生，顯然違背消費者債務清理條例第151條第6條準用同條
    第5項前段之規定，且上開欠缺又屬無從補正，從而，依上
    開說明，應予駁回其更生之聲請，爰裁定如主文。
中    華    民    國    97    年    10    月    13    日
              民事第三庭    法      官  張季芬
上為正本係照原本作成。
如不服本裁定，應於裁定送達後10日內，以書狀向本院提出抗告
，並繳納抗告費新臺幣1千元。
中    華    民    國    97    年    10    月    13    日
                            書  記  官  顏惠華
 附表：債務人之債權人名稱、債權金額
┌───┬────────────┬─────────────┐
│編號  │債權人名稱              │現存實際債權金額（新台幣）│
├───┼────────────┼─────────────┤
│1     │中國信託商業銀行股份有限│債務人計至97年7月21日，尚 │
│      │公司                    │積欠124,222元（含信用卡款 │
│      │                        │項86,851元、現金卡款項37, │
│      │                        │371元）。                 │
├───┼────────────┼─────────────┤
│2     │日盛國際商業銀行股份有限│債務人目前尚欠本金308,441 │
│      │公司                    │元。                      │
├───┼────────────┼─────────────┤
│3     │遠東國際商業銀行股份有限│債務人尚積欠消費性貸款本金│
│      │公司                    │265,705元及自96年11月10日 │
│      │                        │起至97年7月16日止，以年利 │
│      │                        │率18.25%計算之違約金。    │
├───┼────────────┼─────────────┤
│4     │萬泰商業銀行股份有限公司│債務人尚積欠261,240元，且 │
│      │                        │以此本金金額自96年11月21日│
│      │                        │起至清償日止，按年利率20% │
│      │                        │計算之利息。              │
├───┼────────────┼─────────────┤
│5     │台新國際商業銀行股份有限│債務人迄97年7月9日止共積欠│
│      │公司                    │現金卡帳款159,281元。     │
├───┼────────────┼─────────────┤
│6     │大眾商業銀行股份有限公司│債務人尚積欠現金卡本金101,│
│      │                        │428元及自97年3月24日起至97│
│      │                        │年7月15日止，以本金金額按 │
│      │                        │18.25%計算之利息。        │
├───┼────────────┼─────────────┤
│7     │安泰商業銀行股份有限公司│信貸34萬元（依債務人陳報之│
│      │                        │金額列計）。              │
├───┼────────────┼─────────────┤
│8     │京城商業銀行股份有限公司│債務人尚積欠本金32,452元暨│
│      │                        │自96年11月10日起至清償日止│
│      │                        │，按年息18.25%計算之利息。│
├───┼────────────┼─────────────┤
│9     │友邦信用卡股份有限公司  │債務人累計至97年7月3日止，│
│      │                        │尚積欠56,990元（含本金45,2│
│      │                        │33元、自96年12月2日起至97 │
│      │                        │年7月3日之利息4,011元、違 │
│      │                        │約金7,237元）。           │
└───┴────────────┴─────────────┘


司法院資訊處製作；財團法人民間司法改革基金會備份。
